臺灣士林地方法院民事判決　　　　　　　100年度訴字第377號
原　　　告　林謝季雲
訴訟代理人　張毓桓律師
被　　　告　陳桂月
訴訟代理人　陳培豪律師
上列當事人間請求損害賠償等事件，本院於民國100 年7 月15日
言詞辯論終結，判決如下：
    主  文
原告之訴及假執行之聲請均駁回。
訴訟費用由原告負擔。
    事實及理由
壹、兩造爭執要旨：
一、原告起訴主張：
  (一)兩造相識多年，被告常以原告之乾女兒自居，並不時向原告
    誇耀伊善於投資理財，慫恿原告將私房錢交由伊代為操作投
    資股票、基金等，原告一時禁不住被告鼓動，而於民國95年
    4 月11日、19日及20日各匯款新臺幣（下同）50萬元、80萬
    元及70萬元至被告於台北富邦銀行仁愛分行開設之帳號0000
    00000000號帳戶內，共計200 萬元（下稱系爭200 萬元）；
    匯款數日後，原告旋心生後悔，向被告表明欲取回系爭200
    萬元款項，然被告不依，聲稱可暫代原告保管該筆款項，俟
    原告欲投資股票、基金時，被告再依原告指示代為操作，於
    保管期間原告如需用錢，被告隨時可以將之返還，並建議原
    告先專心處理其女兒即訴外人林明麗及外孫鄭世鐏共有嘉義
    市土地之分割事宜。當時原告基於與被告相識多年，不疑有
    他，乃同意先由被告代為保管系爭200 萬元款項，自己則專
    心處理嘉義市土地之分割事宜；詎料，至該分割共有物訴訟
    勝訴後，原告欲籌資標買該共有土地，而屢次向被告要求匯
    還系爭200 萬元款項未果，被告竟向原告表明其投資股票輸
    錢，已無法返還原告200 萬元，嗣原告復發現被告於原告匯
    款200 萬元後之2 個月內，即購買門牌號碼新北市淡水區樹
    梅坑38號11樓房屋及其坐落土地（下稱系爭淡水區不動產）
    ，至此原告始驚覺系爭200 萬元款項已遭被告侵占挪用成為
    購屋款。
  (二)原告將系爭200 萬元款項匯入被告帳戶後，被告僅陸續返還
    35萬元予原告，尚餘165 萬元迄未返還，諒係遭被告擅自挪
    用作為購屋款，顯已侵害原告之權益，為此，爰依不當得利
    法律關係，請求被告返還165 萬元。
  (三)並聲明：
    1.被告應給付原告165 萬元，及自起訴狀繕本送達翌日起至
      清償日止，按年息5％計算之利息。
    2.願供擔保請准宣告假執行。
二、被告則抗辯：
  (一)兩造原情同母女，於85年間原告便曾交付100 萬元予被告代
    為購買股票，投資結果雖虧損，被告仍完整返還100 萬元予
    原告，其後被告委託原告共同購買土地，投資結果仍虧損，
    原告卻不了了之。原告交付之系爭200 萬元亦係原告請被告
    代為投資股票之資金，除此之外，原告另於95年3 月15日、
    95年11月27日、95年12月4 日及95年12月21日匯款13萬元、
    10萬元、10萬及10萬元至被告之台北富邦銀行帳戶內，前後
    總計交付243 萬元資金；被告於95年3 月15日至98年6 月30
    日期間即依照原告委託，以其交付之243 萬元資金及被告自
    身投入之339 萬元資金進行股票買賣，原告及被告之投資比
    例分別佔41.75 ％及58.25 ％，截至95年4 月20日原告匯款
    達213 萬元時，被告統計95年3 月15日至95年4 月26日兩造
    買進股票達692 萬2,689 元、賣出股票為236 萬9,040 元，
    足見原告匯予被告之資金確已全數投入股市。
  (二)嗣因遭逢金融海嘯，兩造於95年3 月13日至96年1 月11日在
    富邦證券之投資虧損339 萬2,944 元，於95年8 月15日至97
    年1 月24日在群益證券之投資虧損91萬1,990 元，共計虧損
    430 萬4,934 元，原告應分攤其中41.75 ％即179 萬7,310
    元之虧損，是原告之資金原係剩餘63萬2,690 元；惟原告於
    兩造共同投資期間曾陸續領回99萬元資金，則結算後被告已
    超支交付35萬7,310 元予原告，原告自無由再請求被告返還
    任何款項，故本件實無原告所稱之不當得利情事。
  (三)另，被告以總價509 萬元購買系爭淡水區不動產，其中41萬
    元價款係由自身存款中支出，其餘458 萬元價款則向玉山銀
    行貸款，並未挪用原告交付之資金，原告所稱不實。
  (四)並聲明：
    1.原告之訴駁回。
    2.如受不利判決，願供擔保，請准宣告免為假執行。
貳、本件經兩造整理並協議簡化爭點結果如下：
一、兩造不爭執事實：
  (一)原告於95年3 月15日、95年4 月11日、95年4 月19日、95年
    4 月20日、95年11月27日、95年12月4 日、95年12月21日各
    匯款13萬元、50萬元、80萬元、70萬元、10萬元、10萬元、
    10萬元至被告開立於臺北富邦銀行仁愛分行之帳戶（帳號00
    0000000000號），以上金額共計243 萬元。（見北院卷第8-
    10頁、第37頁反面）
  (二)被告業已返還原告57萬元。
  (三)被告於95年6 月16日向訴外人湯正希以總價509 萬元，購買
    坐落新北市淡水區○○里○段樹梅坑小段459-7 地號土地（
    權利範圍10000 分之78）及其上同小段110 建號、門牌號碼
    新北市淡水區樹梅坑38號11樓建物，並簽訂不動產買賣契約
    書（見北院卷第42頁）。
二、本件爭點限縮為：
    原告依不當得利法律關係，請求被告返還165 萬元，有無理
    由？
、本院之判斷：
一、按無法律上之原因而受利益，致他人受損害者，應返還其利
    益；雖有法律上之原因，而其後已不存在者亦同，民法第17
    9 條定有明文。次按當事人主張有利於己之事實者，就其事
    實有舉證之責任，民事訴訟法第277 條前段亦有明文。又主
    張不當得利請求權之原告，係因自己之行為致造成原由其掌
    控之財產發生主體變動，則因該財產變動本於無法律上原因
    之消極事實舉證困難所生之危險，自應歸諸原告，始得謂平
    ；是以原告對不當得利請求權之成立要件應負舉證責任，亦
    即原告必須證明其與被告間有給付之關係存在，且被告因其
    給付而受有利益以及被告之受益為無法律上之原因，始能獲
    得勝訴之判決（最高法院91年度台上字第1673號及97年度台
    上字第332 號判決意旨參照）。
二、本件原告主張其交付系爭200 萬元予被告，並無法律上之原
    因，扣除被告已返還之35萬元後，被告尚受有165 萬元之不
    當得利等語，被告對於其有受領系爭200 萬元之事實固不爭
    執，惟否認其受領系爭200 萬元無法律上原因，並以前揭情
    詞置辯，揆諸前開規定及舉證責任分配之原則，自應由原告
    就被告受領系爭200 萬元無法律上原因乙節，負舉證責任。
    經查:
  (一)原告雖主張其一時禁不住被告鼓動將私房錢交予伊代為操作
    購買股票、基金，而匯款系爭200 萬元予被告，數日後其旋
    心生後悔，向被告表明欲取回系爭200 萬元款項，然被告不
    依，聲稱可暫代原告保管該筆款項，俟原告欲投資股票、基
    金時，被告再依原告指示代為操作，於保管期間原告如需用
    錢，被告隨時可以將之返還，故原告並未委託被告投資股票
    ，被告受有系爭200 萬元利益顯無法律上原因等語，然查：
    1.原告於刑事另案偵查中自陳：「告訴人（按即原告）將該
      新臺幣200 萬元匯予陳桂月後，且陳桂月有稱要以該新臺
      幣200 萬元幫告訴人投資股票，但告訴人從頭到尾都未見
      過陳桂月拿出任何購買股票之憑證。」、「... 我95年4
      月匯了200 萬元給被告，被告跟我說澳幣等外幣可以投資
      ，她可以幫我投資... 」等語（見臺灣士林地方法院檢察
      署99年度他字第162 號偵查卷第26、150 頁，以下簡稱他
      字偵查卷），且原告之告訴代理人於刑事另案偵查中亦稱
      ：「被告自稱有良好的投資能力，告訴人先寄放一筆錢在
      被告那，待被告認為有好的投資標的，得告訴人同意後，
      被告才可投資。」、「保管金額如告證1 匯款單，被告也
      確實跟告訴人說要投資... 」（見他字偵查卷第144 、15
      1 頁）等語，堪認原告確係出於信任被告之投資能力，而
      匯款系爭200 萬元予被告，概括委由被告以系爭200 萬元
      為資金，代為操作投資金融產品無訛。
    2.再者，被告於台北富邦銀行仁愛分行開設之帳號00000000
      0000號帳戶，用途多半作為股票買賣所用，原告將系爭20
      0 萬元匯入被告前開帳戶後，被告旋即於95年4 月17日、
      4 月20日、4 月21日、4 月24日、4 月25日分別以20萬0,
      568 元、21萬2,652 元、42萬7,553 元、82萬6,428 元、
      34萬6,689 元購入股票，總計201 萬3,890 元，此有該台
      北富邦銀行帳戶存摺影本在卷可稽（見本院卷第26、27
      頁），是堪認被告確已按原告所託，將原告交付之資金用
      以購買股票使用。況縱認被告未將原告交付之資金用以投
      資股票，然誠如前述，原告既係本於委託被告代為操作投
      資金融產品而交付系爭200 萬元，被告受領系爭200 萬元
      即有法律上原因，則原告主張被告無法律上原因受有系爭
      200 萬元利益，即屬無據。
  (二)另原告主張被告雖向原告表示要投資，然其並未答應，只是
    將錢先匯給被告，由被告保管，嗣後待原告同意，被告始得
    將上開款項投資等語，然縱認原告前開所述非虛，其以託被
    告保管為由，交付系爭200 萬元予被告，此舉已非無法律上
    原因，次查，原告育有兩男一女，均已成年，其中二子職業
    、經濟狀況良好，此據原告供述在卷（見本院卷第84頁），
    而其與被告間則毫無親屬關係，衡諸常情，原告豈會毫無法
    律上原因即將上開高額款項交付被告，此顯與常情有悖，況
    倘若原告僅係請求他人保管上開款項，其當可將上開款項交
    付銀行、甚或其2 名兒子保管，惟原告於刑事另案偵查中卻
    稱：「（問：為何錢不放在子女那？）我兒子不會理財...
    」等語（見他字偵查卷第150 頁），益徵原告將系爭200 萬
    元款項交付被告之目的非僅係單純託其保管，而有委請被告
    利用系爭200 萬元代為投資理財之意；此外，原告復未舉他
    證以實其說，是原告此部分主張，即難憑採。
  (三)至於原告雖一再爭執系爭200 萬元款項遭被告侵占挪用成為
    其購買系爭淡水區不動產之購屋款等語。惟查，被告購買系
    爭淡水區不動產之總價509 萬元，其中41萬元價金係由被告
    以安泰銀行帳戶內積蓄給付之，其餘458 萬元價款則由被告
    向玉山銀行貸款後給付之，有不動產買賣契約書（見北院卷
    第42頁）、安泰銀行及台北富邦銀行存摺（北院卷第43、44
    頁）、支票（本院卷第86-3頁）等影本附卷為憑，可知被告
    並未挪用系爭200 萬元作為其購買系爭淡水區不動產之購屋
    款，是原告此部分主張，亦非可採。
三、綜上所述，原告未能舉證證明被告受領系爭200 萬元係無法
    律上之原因，則原告主張扣除被告已返還之35萬元後，被告
    尚應返還不當得利165 萬元，即屬無據。
肆、從而，原告依不當得利之法律關係，請求被告給付165 萬元
    及自起訴狀繕本送達翌日起至清償日止，按年息5 ％計算之
    利息，為無理由，應予駁回。又原告之訴既經駁回，其假執
    行之聲請即失所附麗，應併予駁回之。
伍、本件事證已臻明確，兩造其餘攻擊防禦方法及證據調查，核
    與本件判決結果不生影響，爰不逐一審酌論述，併此敘明。
陸、訴訟費用負擔之依據：依民事訴訟法第78條。
中    華    民    國   100    年    8     月    11    日
                  民事第一庭  法  官  陳燁真
以上正本證明與原本無異。
如對本判決上訴，應於判決送達後20日內向本院提出上訴狀，若
委任律師提起上訴者，應一併繳納上訴審裁判費，否則本院得不
命補正逕行駁回上訴。
中    華    民    國   100    年    8     月    11    日
                              書記官  謝達人